【裁判字號】    97,重訴,149
【裁判日期】    980318
【裁判案由】    分割共有物
【裁判全文】
臺灣高雄地方法院民事判決             97年度重訴字第149號
原      告  丙○○
訴訟代理人  蔡建賢律師
複  代理人  方春意律師
被      告  戊○○
                      號
            未○○
            辰○○
            丑○○
            乙○○
            巳○○
                      號
            甲○○
                      號
            午○○
            己○○
            卯○○
            寅○○
                      樓
            壬○○
            庚○○
            辛○○
            丁○○○
            癸○○
當事人間分割共有物事件，本院民國98年3月9日言詞辯論終結，
判決如下：
    主  文
被告己○○、卯○○、寅○○、壬○○、庚○○、辛○○、丁○○○、癸○○應就被繼承人子○所有坐落高雄縣梓官鄉○○段七
九六地號土地，地目旱，面積為二一八一Ｏ點一二平方公尺，應
有部分二八ＯＯＯ分之二七Ｏ土地，辦理繼承登記。
兩造共有坐落高雄縣梓官鄉○○段七九六地號土地，地目旱，面
積為二一八一Ｏ點一二平方公尺，准予分割如附圖所示。
訴訟費用由被告戊○○負擔百分之七，被告歐德財負擔百分之十
，被告辰○○負擔百分之七，被告丑○○負擔百分之二十二，被
告乙○○負擔百分之十，被告巳○○負擔百分之十一，被告甲○○負擔十二，被告午○○負擔百分之八，被告己○○、卯○○、
寅○○、壬○○、庚○○、辛○○、丁○○○、癸○○連帶負擔
百分之一，餘由原告負擔。
    事實及理由
壹、程序部分：
一、本件被告均經合法通知，均未於最後言詞辯論期日到場，核
    無民事訴訟法第386 條所列各款情形，爰依原告之聲請，由
    其一造辯論而為判決。
二、次按，訴狀送達後，原告不得將原訴變更或追加他訴，但擴
    張或減縮應受判決事項之聲明，或該訴訟標的對於數人必須
    合一確定時，追加其原非當事人之當事人之人為當事人者，
    不在此限，民事訴訟法第255 條第1 項第2 款、第5 款定有
    明文。經查，原告起訴時，係請求被告己○○、卯○○、寅
    ○○、壬○○、庚○○、辛○○、丁○○○、癸○○之被繼
    承人子○，就子○與其他被告及原告所共有之坐落高雄縣梓
    官鄉○○段796 地號土地，地目為旱，面積為21810.12平方
    公尺（下稱系爭土地）訴請裁判分割。而子○於原告起訴前
    業已死亡，是原告就子○部分，除變更追加被告己○○、卯
    ○○、寅○○、壬○○、庚○○、辛○○、丁○○○、癸○○為被告外（其等確為子○之合法繼承人部分，詳見後述）
    ，復請求被告己○○、卯○○、寅○○、壬○○、庚○○、
    辛○○、丁○○○、癸○○就其等繼承子○之系爭土地應有
    部分辦理繼承登記，核其追加及變更被告部分屬對於共有人
    必須合一確定之分割共有物訴訟，追加應為當事人之共有人
    為被告及原告；至辦理繼承登記部分之聲明，則屬擴張應受
    判決事項之聲明，揆諸前開法條規定，均亦應予准許。
貳、實體部分：
一、原告主張：緣系爭土地為兩造所共有，應有部分如附表一所
    示。又系爭土地並無因物之使用目的不能分割或約定不能分
    割之情事，但因無法協議分割，爰依照民法第823 條第1 項
    、824 條第2 項規定提起本訴，訴請判決分割。又因被告己○○、卯○○、寅○○、壬○○、庚○○、辛○○、丁○○○、癸○○之被繼承人，業於民國69年7 月24日死亡，且被
    告己○○、卯○○、寅○○、壬○○、庚○○、辛○○、丁○○○、癸○○就其等所繼承之被繼承人子○，就系爭土地
    應有部分28000 分之270 部分尚未辦理繼承登記，故爰一併
    訴請被告己○○、卯○○、寅○○、壬○○、庚○○、辛○○、丁○○○、癸○○就被繼承人子○所有系爭土地之應有
    部分辦理繼承登記，並聲明：如附件一（含附圖A 一份）所
    示。
二、被告就系爭土地分割意見如下：
  (一)被告戊○○、未○○、辰○○、丑○○、乙○○、巳○○、
    甲○○、午○○則以：同意系爭土地進行分割，並同意以原
    告如附件一之附圖A 所示之分割分案，有卷附原告所陳之被
    告戊○○、未○○、辰○○、丑○○、乙○○、巳○○、甲○○、午○○等8 人之分割方案同意書在卷可稽（見本院卷
    第136 、137 頁）。
  (二)被告己○○、卯○○、寅○○、壬○○、庚○○、辛○○、
    丁○○○、癸○○則均未曾於言詞辯論期日，亦未具狀為任
    何陳述。
三、經查，系爭土地之登記共有人中，子○業已死亡，又子○死
    亡後至本件起訴時，子○之合法繼承人有被告己○○、卯○○、寅○○、壬○○、庚○○、辛○○（以上6 人均為子○
    之孫）、被告癸○○（即子○之長男）、丁○○○（即子○
    之養女）等人，且子○之繼承人並未辦理拋棄繼承或限定繼
    承等情，有卷附原告之提出繼承系統表（見本院卷第17頁）
    、戶籍謄本（見本院卷第18頁至37頁）等件及本院之民事紀
    錄科查詢表1 紙可憑，堪可信為真實。則原告主張：系爭土
    地為兩造所共有乙節，並有其提出系爭土地登記謄本為證，
    核與事實相符。從而，系爭土地確為兩造所共有，且兩造所
    應分別共有之應有部分應如附表一所示乙節（除被告己○○
    、卯○○、寅○○、壬○○、庚○○、辛○○、丁○○○、
    癸○○係就被繼承人子○之應有部分為公同共有），洵堪認
    定。
四、按各共有人，得隨時請求分割共有物，但因物之使用目的不
    能分割或契約訂有不能分割之期限者，不在此限，民法第82
    3 條第1 項定有明文。經查：兩造間就系爭土地未訂有不能
    分割之契約並不爭執，且依系爭土地之使用目的亦非不能分
    割；而兩造間對系爭土地之分割方法既未能達成協議，是原
    告據以提起本訴，請求分割系爭土地，即無不合，應予准許
    。又因被告己○○、卯○○、寅○○、壬○○、庚○○、辛○○、丁○○○、癸○○對其所繼承被繼承人子○就系爭土
    地之應有部分，既未辦理繼承登記，是原告訴請其等辦理繼
    承登記，並就該部分所繼承之遺產維持公同共有，而與其他
    被告及原告就所分別共有之系爭土地訴請分割，亦屬有據。
五、次按，共有物之分割，依共有人協議之方法行之；又分割之
    方法，不能協議決定者，法院得因任何共有人之聲請，以原
    物分配予各共有人或變賣共有物以價金分配於各共有人，民
    法第823 條第1 項、第824 條第1 項、第2 項第1 款、第2
    款分別定有明文。又按，共有物分割方法，法院應斟酌當事
    人之聲明，共有物之性質，經濟效用及全體共有人之利益等
    公平決之，不受當事人主張之拘束，最高法院69年度台上字
    第3100號判決可資參照。再按，分割共有物，以消滅共有關
    係為目的，法院裁判分割共有土地時，除因該土地內部分土
    地之使用目的不能分割（如為道路）或部分共有人仍願維持
    其共有關係，應就該部分土地不予分割或准該部分共有人成
    立新共有關係外，應將土地分配於各共有人單獨所有（最高
    法院69年度台上字第1831號判例意旨參照）。經查，原告與
    被告戊○○、未○○、辰○○、丑○○、乙○○、巳○○、
    甲○○、午○○9 人間，既均同意原告所提如附件一附圖A
    所示之方案，且就系爭土地應如何分割，業經原告與被告戊○○、未○○、辰○○、丑○○、乙○○、巳○○、甲○○
    、午○○於本院會同其等及地政人員至現場勘驗系爭土地使
    用情形、坐落位置、臨路狀況及綜合兩造就分割之意見後，
    已擬具方案囑託高雄縣岡山政事務所測量並二次繪製土地複
    丈成果圖在卷：又被告己○○、卯○○、寅○○、壬○○、
    庚○○、辛○○、丁○○○、癸○○對於應如何分割並未表
    示意見，及考量其等於辦理繼承登記後，因遺產尚未分割，
    仍須維持公同共有（民法第1151條參照）等情，故本院審酌
    高雄縣岡山地政事務所97年12月17日所製作之複丈成果圖所
    示之分割方案與附件一附圖A 所示之分割方案相同，復經原
    告與被告戊○○、未○○、辰○○、丑○○、乙○○、巳○○、甲○○、午○○9 人表示同意，且無違背法律規定之情
    事，復已兼顧依系爭土地所坐落位置及使共有人分得土地得
    以保持相連及完整性之經濟效益原則，而認該分割方案確屬
    公平可採。
六、綜上所述，原告請求被告己○○、卯○○、寅○○、壬○○
    、庚○○、辛○○、丁○○○、癸○○對其所繼承被繼承人
    子○就系爭土地之應有部分，辦理繼承登記，並依照如附圖
    所示分割方案即如主文所示之分割方式進行分割，為有理由
    ，應予准許。
七、末查，分割共有物乃具非訟事件之性質，本院斟酌何種分割
    方法較能增進共有物之經濟效益，並兼顧兩造之利益，以決
    定適當之分割方法，不因何造起訴而有不同。是原告請求分
    割之訴雖有理由，然審酌共有人就系爭土地權利範圍之比例
    及各人所為訴訟行為之必要性各節，認應由原告及被告依比
    例負擔如主文第三項所示。
八、據上論結，本件原告之訴為有理由，依民事訴訟法第385 條
    第1 項前段、第81條第2 款、第85條第2 項判決如主文。
中    華    民    國    98    年    3     月    18    日
                  民事第六法庭  法  官   吳志豪
以上正本係照原本作成。
如不服本判決，應於判決送達後20日內向本院提出上訴狀，同時
表明上訴理由（原判決所違背之法令及其具體內容或依訴訟資料
可認為原判決有違背法令之具體事實）；如已於本判決宣示後送
達前提起上訴者，應於判決送達後10日內補具上訴理由（均須按
他造當事人之人數附繕本）。
中    華    民    國    98    年    3    月    18    日
                                 書記官   劉音利
附表一
※高雄縣梓官鄉○○段796 地號土地
~T23
┌───────┬──────┬──────────────────┐
│登記共有人    │繼承人      │      應有部分比例                  │
├───────┼──────┼──────────────────┤
│子○          │己○○      │公同共有應有部分270/28000。         │
│              ├──────┤                                    │
│              │卯○○      │                                    │
│              ├──────┤                                    │
│              │寅○○      │                                    │
│              ├──────┤                                    │
│              │壬○○      │                                    │
│              ├──────┤                                    │
│              │庚○○      │                                    │
│              ├──────┤                                    │
│              │辛○○      │                                    │
│              ├──────┤                                    │
│              │丁○○○    │                                    │
│              ├──────┤                                    │
│              │癸○○      │                                    │
├───────┼──────┼──────────────────┤
│戊○○        │            │應有部分1/14。                      │
├───────┼──────┼──────────────────┤
│未○○        │            │應有部分443/4200                    │
├───────┼──────┼──────────────────┤
│辰○○        │            │應有部分2048/28000                  │
├───────┼──────┼──────────────────┤
│乙○○        │            │應有部分2697/28000                  │
├───────┼──────┼──────────────────┤
│丑○○        │            │應有部分6255/28000                  │
├───────┼──────┼──────────────────┤
│巳○○        │            │應有部分00000000/000000000          │
├───────┼──────┼──────────────────┤
│甲○○        │            │應有部分3498/28000                  │
├───────┼──────┼──────────────────┤
│午○○        │            │應有部分00000000/000000000          │
├───────┼──────┼──────────────────┤
│丙○○        │            │應有部分457/4200                    │
└───────┴──────┴──────────────────┘


司法院資訊處製作；財團法人民間司法改革基金會備份。
